---
title: <span style="color:#034a94"> **R - Estimación del modelo**</span>
author: "Modelos Estadísticos para la toma de decisiones"
output:
  html_document:
    code_folding: hide
    css: style.css
---


```{r setup, include=FALSE}
knitr::opts_chunk$set(echo = TRUE, comment = NA)

library(paqueteMODELOS)
data("arboles1")
arboles1$D1 = as.numeric(arboles1$mg=="GENOTIPO_2")
arboles1$D2 = as.numeric(arboles1$finca=="FINCA_2")
arboles1$D3 = as.numeric(arboles1$finca=="FINCA_3")
arboles1$peso = as.numeric(arboles1$peso)
arboles1$diametro = as.numeric(arboles1$diametro)
arboles1$altura = as.numeric(arboles1$altura)


library(tidyverse)
library(lmtest) # diagnósticos de modelos lineales
library(sandwich) # errores estándar robustos
library(ggeffects) # efectos y predicciones en modelos de regresión
library(modelsummary) # tablas de regresión

#install.packages("bbmle")
#install.packages("stats4")


```

</br></br>

## <span style="color:#034a94">**Estimación del modelo método MCO**</span>

</br>

Para estimar el modelo por el método de mínimos cuadrados ordinarios se utiliza la función  lm

</br>

<pre>
lm(formula, data, subset, weights, na.action,
method = "qr", model = TRUE, x = FALSE, y = FALSE, qr = TRUE,
singular.ok = TRUE, contrasts = NULL, offset, ...)                      
</pre>

</br></br>

### <span style="color:#FF7F00"> **Ejemplo**</span>

</br>

Para  la base de datos arboles1 que con tiene las variables

| variable       |   descripción                                                         |
|:---------------|:---------------------------------------------------------------------|
| **finca**      | lugar donde se encuentra plantado el árbol |
| **mg**         | genotipo del árbol  |
| **peso**       | peso del árbol  |
| **diametro**   | diametro del árbol |
| **altura**     | altura del árbol  1
| **D1**         | variable binaria que toma valor de 0 para GENOTIPO_1 y un valor de 1 para GENOTIP_2 |
| **D2**         | variable binaria que toma valor de 1 para FINCA_2 y 0 en otro caso     |
| **D3**         | variable binaria que toma valor de 1 para FINCA_3 y cero en otro caso  |



</br></br>

```{r}
library(paqueteMODELOS)
data("arboles1")
arboles1$D1 = as.numeric(arboles1$mg=="GENOTIPO_2")
arboles1$D2 = as.numeric(arboles1$finca=="FINCA_2")
arboles1$D3 = as.numeric(arboles1$finca=="FINCA_3")
arboles1$peso = as.numeric(arboles1$peso)
arboles1$diametro = as.numeric(arboles1$diametro)
arboles1$altura = as.numeric(arboles1$altura)


modelo1 <- lm(peso ~ diametro + altura + D2 + D3, data = arboles1)
summary(modelo1)
```

</br></br>

## <span style="color:#034a94">**Estimación paso a paso  o Steppwise**</span>


Me diante esta metodología se estima un modelo de manera gradual, partiendo de un modelo con solo el intercepto y en cada paso se incorpora una variable hasta cumplir con el criterio de parada.

</br>

```{r}
# se define el modelo  ingenuo  y= b0
modelo_b0<- lm(peso ~ 1, data=arboles1)

#define model with all predictors
modelo_all <- lm(peso ~ diametro + altura + D1 +D2 +D3, data=arboles1)

# Se aplica el proceso forward stepwise regression
forward <- step(modelo_b0, direction='forward', scope=formula(modelo_all), trace=0)

# Visualización de los resultados 
forward$anova

# resultado final del modelo
summary(forward)
```


</br></br>


<!-- ## <span style="color:#034a94">**Estimación por el método de Máxima Verosimilitud**</span> -->

<!-- </br> -->

<!-- ```{r} -->
<!-- library(stats4) # para la función mle -->
<!-- library(bbmle) # para la función mle2 -->


<!-- ``` -->



